臺灣高等法院民事裁定
109年度抗字第1461號
抗  告  人  蔡憲洲  
訴訟代理人  洪榮宗律師
            郭懿萱律師
            沈宗原律師
上列抗告人與相對人Lyndon Ichida等間請求確認債權不存在事
件，對於中華民國109年9月11日臺灣臺北地方法院所為裁定(109
年度國貿字第3號)，提起抗告，本院裁定如下：
    主  文
原裁定廢棄。
    理  由
一、本件抗告人於原法院起訴主張：伊為訴外人即依英國海外領
    地開曼群島法律設立之公司法人FeeDx Holding,Inc.(下稱F
    eeDx公司）之董事，於民國103年6月間代表FeeDx公司，與
    訴外人Hayday Farms,Inc.及Nippen Kokusai Investment H
    oldings Inc.（下稱NKIH公司）簽立Exclusive Distributi
    on and Processing Agreement、Supplemental Agreement
    （下合稱系爭經銷合約及補充協議），另與訴外人Nippen K
    okusai Agriculture Holdings Inc.（下稱NKAH公司）簽立
    顧問合約。嗣於105年9月間，FeeDx公司終止系爭經銷合約
    及補充協議，與Hayday Farms,Inc.、NKIH公司、NKAH公司
    另簽立Settlement and Release Agreement（下稱系爭和解
    契約）。Hayday Farms,Inc.未依據系爭和解契約給付和解
    金，反而將名下資產轉讓相對人Lyndon Ichida及其所持有
    之相對人The Ichida Family Trust。伊即於美國對相對人
    及Hayday Farms,Inc.起訴。Hayday Farms,Inc.及NKAH公司
    於106年5月12日以FeeDx公司違反系爭經銷合約及補充協議
    、系爭和解契約為由，提付美國仲裁協會（AAA）之國際仲
    裁部即國際爭議解決中心（the International Centre for
     Dispute Resolution）仲裁（案號：00-00-0000-0000，下
    稱系爭美國仲裁），伊則對相對人提起反訴。相對人及彼等
    實質控制之Hayday Farms,Inc.於該程序中主張伊因代表Fee
    Dx公司簽署系爭經銷合約、系爭和解契約，應與FeeDx公司
    同負責任，對於其等有因系爭美國仲裁所生之仲裁費用、程
    序費用、律師費等債權存在。爰依民事訴訟法第247條規定
    ，求為確認相對人對於伊無任何因系爭美國仲裁所生之仲裁
    費用、程序費用、律師費或其他程序費用債權存在之判決（
    見本院卷83頁）。原法院以兩造間紛爭與我國無關連性，認
    我國法院無國際管轄權，又不能移送於其他法院，依民事訴
    訟法第249條第1項第2款規定裁定駁回抗告人之訴（下稱原
    裁定）。抗告人不服，對之提起抗告，抗告意旨略以：依民
    事訴訟法第3條第2項規定之立法理由及多數實務見解，抗告
    人居於債務人地位，對自稱債權人之相對人所提本件確認債
    權不存在之訴，得由抗告人住所地法院即原法院管轄，且原
    法院以選擇準據法之聯繫因素判斷其有無國際管轄權，亦屬
    混淆，求予廢棄原裁定等語。
二、按關於涉外事件之國際裁判管轄權，涉外民事法律適用法未
    有明文規定，法院受理涉外民商事件，於審核有無國際裁判
    管轄權時，非不得考量個案所涉及之國際民事訴訟利益與法
    庭地之關連性，參酌民事訴訟管轄規定及國際民事裁判管轄
    規則之法理，就具體情事類推適用國內法之相關規定，以為
    判斷。次按對於在中華民國現無住所或住所不明之人，因財
    產權涉訟者，得由被告可扣押之財產或請求標的所在地之法
    院管轄。被告之財產或請求標的如為債權，以債務人住所或
    該債權擔保之標的所在地，視為被告財產或請求標的之所在
    地。民事訴訟法第3條定有明文。其立法理由並揭示：被告
    之財產，若係債權，則可於債務人住址或擔保債權物之所在
    地起訴，不必問該債務之人為原告，抑係第三人。次按民事
    訴訟之功能，在於提供當事人迅速、穩定之爭端處理機制以
    實現當事人在實體法上之私權，國際民事訴訟亦然。而原告
    開啟涉外民事訴訟程序，除該事件為專屬管轄事件外，法庭
    地法院應優先考慮被告程序權之保障。基於上述訴訟經濟、
    被告程序權之保障與原告實體法上私權保護綜合考量，原告
    所提起之涉外事件，倘非與法庭地顯無相當之聯繫因素，復
    並無輕率起訴、隨意選擇法庭或不符公眾利益之情形，且被
    告不抗辯法庭地法院無管轄權，並為本案之言詞辯論，被告
    對於在法庭地法院進行訴訟，並無防禦上之不便或困難，其
    程序權得獲相當之保障，法庭地之法院不宜逕排斥民事訴訟
    法第25條應訴管轄規定之適用，以兼顧個案具體妥當性之確
    保，此際，將訴訟相關文書送達被告，俾被告得選擇是否應
    訴，始得謂當（最高法院108年度台抗字第171裁定意旨參照
    ）。
三、查，相對人Lyndon Ichida為日裔美籍公民，居住於美國加
    州，有其訴訟文書及個人財務狀況表可稽（見本院卷135、1
    41、146頁），相對人The Ichida Family Trust為Lyndon I
    chida受託之信託財產（見本院卷85、153、155頁），足見
    本件具有涉外因素而屬涉外民事事件。抗告人對於在中華民
    國現無住所之相對人提起本件確認債權不存在之訴，紛爭標
    的為相對人（債權人）對於抗告人（債務人)關於系爭美國
    仲裁之程序費用債權，核係因財產權涉訟，抗告人戶籍及陳
    報地址均在臺北市信義區（見本院卷9、159頁），依上開說
    明，我國就本件訴訟是否全無管轄因素，非無調查審認之餘
    地。次查，原法院於109年8月12日收受抗告人之起訴狀後，
    未將訴狀繕本送達相對人，相對人尚無陳述意見甚至表達是
    否為應訴管轄之機會，即於同年9月11日以原裁定駁回抗告
    人之訴，就相對人程序參與權之保障亦有未足。從而，原法
    院未將訴訟通知相對人，即以無國際管轄權，又無從移送其
    他法院為由，逕以原裁定駁回抗告人之訴，容有未洽。抗告
    意旨指摘原裁定不當，求予廢棄，為有理由。爰廢棄原裁定
    ，發回原法院更為適法之處理。至抗告人於起訴後之109年9
    月8日在原法院追加Hayday Farms,Inc.為被告一節是否合法
    ，應由原法院於本件管轄權爭議確定後認定之，附此敘明。
四、據上論結，本件抗告為有理由，爰裁定如主文。 
中　　華　　民　　國　　110 　年　　3 　　月　　10　　日
                  民事第二十三庭
                      審判長法  官  蕭胤瑮
                            法  官  許勻睿
                            法  官  袁雪華
正本係照原本作成。
本裁定除以適用法規顯有錯誤為理由外，不得再抗告。如提起再
抗告，應於收受送達後10日內委任律師為代理人向本院提出再抗
告狀。並繳納再抗告費新臺幣１千元。
中　　華　　民　　國　　110 　年　　3 　　月　　10　　日

  　　　　　　　　　　　　　書記官  蕭英傑